【裁判字號】    98,消債抗,140
【裁判日期】    990331
【裁判案由】    更生事件
【裁判全文】
臺灣臺北地方法院民事裁定           98年度消債抗字第140號
抗  告  人  甲○○
上列抗告人因聲請更生事件，對於中華民國98年3月6日本院97年
度消債更字第700號裁定提起抗告，並聲請保全處分，本院裁定
如下：
    主  文
抗告及保全處分之聲請均駁回。
抗告程序費用新臺幣壹仟元由抗告人負擔。
    理  由
一、本件抗告人聲請更生，係以：抗告人曾於民國96年1月11日
    即消費者債務清理條例（下稱消債條例）施行前，依照中華
    民國銀行公會會員辦理消費金融案件無擔保債務協商機制，
    與最大無擔保債權銀行台新銀行成立債務協商，約定自96年
    2月起，每月10日以新臺幣（下同）21,190元依各債權銀行
    債權金額比例清償各項債務，至全部清償為止，惟因伊所患
    之紅斑性狼瘡病情加劇，無法負荷原來工作，致收入減少，
    目前每月僅5,000元之收入，係有不可歸責於己致履行原債
    務協商顯有重大困難之事由，且抗告人無擔保或無優先權之
    債務總額未逾1200萬元，復未經法院裁定開始清算程序或宣
    告破產，爰聲請更生等語，為其理由。
二、原裁定則以本件抗告人債務總額為263萬8,921元，依其自述
    現每月收入為5,000元，又依其提出之每月必要支出合計36,
    600元，抗告人每月收入尚不足支付其每月必要支出，如何
    於更生程序提出可行之更生方案。抗告人復稱將每月收入
    5,000元全部用以清償債務，在生活必要支出部份全由親友
    支援，惟若抗告人可由親友支援每月36,600元之生活必要支
    出，於清償債務協商金額每月21,190元即應無困難，自難認
    有何非可歸責於己致履行原債務協商顯有重大困難之情，而
    駁回抗告人更生之聲請。
三、抗告意旨略以：抗告人於95年間曾與最大債權銀行協商，達
    成每月償還21,190元之協議，然實際上協商當時，抗告人根
    本無法拒絕最大債權銀行所提之協商條件，抗告人亦積極尋
    求解決債務之方式，方與最大債權銀行成立協商。又抗告人
    所患紅斑性狼瘡之病情加劇，致收入減少，終致毀諾，係非
    可歸責於抗告人所致，但抗告人亦會盡最大的能力將收入提
    高，且親友接濟抗告人生活，乃是親友們對於抗告人基本生
    活上的幫助，但若要親友們幫忙支付銀行款項可能就無意願
    。另遠東商業銀行聲請本院拍賣抗告人所有之門牌號碼臺北
    市中山區○○○路○段27巷17號6樓之2之房地，現由本院98
    年度司執字第2353號強制執行事件進行第二次拍賣中，因抗
    告人清償遠東國際銀行所欠款項，而暫緩執行，此房地為抗
    告人之配偶所購買，供抗告人及已成年女兒所居住，若抗告
    人之配偶知悉該房地因抗告人背負債務遭拍賣，抗告人將難
    以收拾殘局，抗告人請求債權銀行給予時間分期清償債務，
    並願提供系爭房地設定擔保，爰聲請停止前述強制執行程序
    之執行，以為保全等語。
四、關於抗告部分：
  (一)按債務人不能清償債務或有不能清償之虞者，得依本條例所
    定更生或清算程序，清理其債務，消債條例第3條定有明文
    。蓋消債條例之立法目的，乃認陷於經濟上困境之消費者若
    任其於惡性循環之債務窘境中自生自滅，其將衍生嚴重之社
    會問題，致難以維持安定之社會經濟秩序，故有予之分別情
    形依更生或清算之程序清理其債務之必要，藉以妥適調整其
    與各相關債權人等間之權利義務關係，以謀求消費者經濟生
    活之更生機會，從而健全社會經濟發展。惟私法上之債之關
    係，係以當事人間之信賴關係為基礎，為社會經濟組織之重
    要支柱，故當事人於以法律行為追求自己之利益之際，亦應
    顧及對方之利益，並考量債權債務在社會上之作用，本於誠
    實及信用之原則，行使其債權及履行其債務。如其總財產確
    有不能清償債務或有不能清償之虞者，始能聲請更生或清算
    。
  (二)查抗告人前依中華民國銀行公會會員辦理消費金融案件無擔
    保債務協商機制，於96年1月11日與最大債權銀行即台新銀
    行，成立自96年2月起，分120期，利率2.88%，每月10日以2
    1,190元依各債權銀行債權金額比例清償各項債務，至全部
    清償為止之協議，惟抗告人自97年6月10日起未依該協議清
    償而毀諾，共清償16期之事實，業據抗告人陳明在卷，並提
    出前置協商協議書、通知函及無擔保債務還款計畫（分別見
    原法院卷第40至43頁）、繳納協商款項之郵局存摺、中國信
    託銀行存摺及國泰世華銀行存摺（分別見原法院卷第118至1
    26頁）為證，堪認是實。
  (三)抗告人自承其有擔保及無擔保債務總額為263萬8,921元（見
    原法院卷第3頁）。又抗告人於95年度報稅所得為51萬3,989
    元，96年度報稅所得為32萬2,694元，97年度之報稅所得為6
    萬8,297元，名下有前開中山北路之房地各1筆及投資，前述
    土地依公告現值88萬2,980元計算及前述面積30.40㎡房屋以
    價值18萬7,400元計算，加計投資金額109萬5,650元，財產
    總額共216萬6,030元之事實，有財政部高雄市國稅局95及96
    年度綜合所得稅各類所得清單（分別見原法院卷第20、21頁
    ）、稅務電子閘門財產所得調件明細表（見本院卷第24、25
    頁）可憑。再者，抗告人自承其95年度另有前述中山北路房
    地之租賃所得31,521元（見原法院卷第12頁），於97年8月3
    1日起不再續租（見原法院卷第31頁），以及自96年4月起從
    事家庭代工，每月收入約5,000元，自98年5月開始擔任保母
    工作，每月收入16,000元（見本院卷第20頁）之事實。
  (四)承前所述，抗告人自承其債務總額為263萬8,921元，但已清
    償16期協商還款金額21,190元，共339,040元，又前述中山
    北路土地依公告現值88萬2,980元及前述面積30.40㎡房屋以
    價值18萬7,400元計算，加計前開投資109萬5,650元，抗告
    人之財產總額尚且共有216萬6,030元，而衡情，此等計算方
    式應較前述房地之市價為低，依上開本院98年度司執字第23
    53號執行事件，其第二次拍賣所定前述房地之底價為248萬
    元（見本院卷第74至77頁），故前述房地之價值應認是248
    萬元為當，加計前揭投資之價值109萬5,650元，抗告人之財
    產總額應為357萬5,650元，且抗告人目前擔任保母工作，每
    月收入16,000元，故抗告人並無不能清償其所負債務之情事
    。何況，本件抗告人已於98年8月31日與台新銀行協商，以
    35萬元還清台新銀行之債務，有台新銀行98年12月24日函在
    卷足憑（見本院卷第71頁）；及已於98年8月20日清償遠東
    國際商業銀行信用卡債務，亦有遠東國際商業銀行99年1月5
    日陳報狀可稽（見本院卷第72頁）；抗告人亦另於98年10月
    19日利用個別協商一致性機制與現在之最大債權銀行即萬泰
    銀行再度達成協商，自98年10月起，分180期，利率0%，於
    每月15日清償2,169元，有聲請人與萬泰商業銀行之個別協
    商一致性方案協議書存卷可按（見本院卷第41頁）；抗告人
    並業依此方案通知其他債權人臺灣新光銀行、荷蘭銀行、安
    泰銀行等，上開銀行均無異議願比照辦理，亦經聲請人自承
    在卷（見本院卷第39頁），因此，抗告人尚且得依前開個別
    一致性協商分期還款，至於抗告人雖稱臺北富邦銀行與國泰
    世華銀行不願比照前開個別一致性協商辦理，然依抗告人所
    述，此2家銀行之債務總額大約60萬元，依據前揭抗告人之
    財產狀況，抗告人並無不能清償債務之情事。
  (五)綜上所述，是抗告人並無不能清償債務之情事，其更生之聲
    請不符合消債條例第3條所規定之要件。則抗告人聲請更生
    ，自不能准許，原法院駁回抗告人之聲請，理由雖有不同，
    但結論並無二致。抗告人執前詞指摘原裁定不當，求為廢棄
    改判，為無理由，其抗告應予駁回。
五、關於聲請保全處分部分：
    按法院就更生之聲請為裁定前，得因利害關係人之聲請或依
    職權，以裁定對於債務人財產為保全處分、或對債務人履行
    債務及債權人對於債務人行使債權予以限制，或停止對於債
    務人財產之強制執行程序，消債條例第19條第1項第1款、第
    2款、第3款固定有明文，惟此項規定旨在維持債務人於更生
    事件審理中之財產所得，以保障更生程序開始後債權人間得
    受公平清償，其准許應以債務人更生之聲請未經駁回為要件
    。然查抗告人之更生聲請不能准許，已如前述，則依上開說
    明，抗告人聲請保全處分，自亦不能准許，應併予駁回。
六、據上結論，本件抗告為無理由，依消費者債務清理條例第15
    條、民事訴訟法第495條之1第1項、第449條第2項、第95條
    、第78條，裁定如主文。
中    華    民    國    99    年    3     月    31    日
              民事第一庭  審判長法  官  許紋華
                                法  官  熊志強
                                法  官  賴秀蘭
上為正本係照原本作成。
本件不得再抗告。
中    華    民    國    99    年    3     月    31    日
                                書記官  李佩芳

司法院資訊處製作；財團法人民間司法改革基金會備份。
